【裁判字號】    98,重上更(二),142
【裁判日期】    990225
【裁判案由】    偽造文書
【裁判全文】
臺灣高等法院臺中分院刑事判決   98年度重上更(二)字第142號
上  訴  人
即  被  告  丙○○
選任辯護人  涂芳田律師
上列上訴人即被告因偽造文書案件，不服臺灣臺中地方法院92年
度訴字第1124號，中華民國92年12月25日第一審判決（起訴案號
：臺灣臺中地方法院檢察署91年度偵字第13214號），提起上訴
，本院判決如下：
    主  文
原判決關於丙○○部分撤銷。
丙○○無罪。
    理  由
一、本件公訴意旨略以：緣徐松習（已於民國95年1月16日死亡
    ）86年間，在其所有之臺中縣東勢鎮○○段中嵙小段161地
    號農地上（下稱系爭農地）興建農舍，門牌號碼為臺中縣東
    勢鎮○○街中山巷25之8號（下稱系爭農舍，與系爭農地合
    稱系爭房地），並與其子即被告丙○○共同居住在內，因系
    爭房地曾向臺中縣東勢鎮農會貸款新臺幣（下同）6百60萬
    元，而徐松習年紀已大，又逢921地震，政府惠以災區土地
    移轉免規費之規定，欲將上開貸款還清，乃向長子乙○○及
    次子丙○○表示生前要分配財產，但丙○○、乙○○（起訴
    書誤載為徐松習）必須負擔系爭房地之抵押借款為條件，約
    定乙○○應負擔其中2百25萬元之貸款，可分得徐松習名下
    之臺中縣東勢鎮○○段中嵙小段103、104地號土地二筆；另
    丙○○負擔系爭房地3百萬元之貸款，可分得同地段168-3地
    號土地（登記在丙○○名下）及169-2、169-4地號土地（登
    記在丙○○配偶徐惠蘭名下）等三筆土地，且丙○○尚須負
    擔系爭房地上1百50萬元之貸款，而上揭土地則於89年6月12
    日委託代書郭雨村辦理過戶完畢。因徐松習仍欲生前辦理系
    爭房地之分割平分予丙○○、乙○○，於89年初由丙○○、
    乙○○陪同徐松習至郭雨村處，詢問上開農地及農舍可否辦
    理分割，郭雨村告知系爭房地為無法分割之農地，致徐松習
    欲生前分配家產一事因而延宕。詎丙○○竟意圖為自己不法
    之所有，於89年10月初某日，夥同有犯意聯絡之代書王朝巽
    至徐松習住所，由丙○○向徐松習謊稱：郭雨村代書不會辦
    農地分割，伊去找臺中來之代書王朝巽，有辦法將系爭房地
    依照徐松習之意思分配給乙○○及伊二人等語。因徐松習智
    能不足，且王朝巽係由丙○○介紹之代書，致徐松習信以為
    真，不疑有他，而依王朝巽、丙○○之指示將身分證、系爭
    房地之所有權狀及印鑑章等文件，交由王朝巽辦理系爭房地
    之分割；王朝巽持上開相關文件後，明知實際上徐松習並無
    買賣系爭房地之真意，竟在臺中縣東勢鎮地政事務所所提供
    之土地及建築改良物買賣所有權移轉契約書上，偽造徐松習
    出賣系爭房地予丙○○之買賣契約書（為地政事務所所提供
    之公契），連同出示徐松習之身分證、印鑑證明，將徐松習
    之印章蓋在土地登記申請書上，向臺中縣東勢地政事務所辦
    理系爭房地之過戶手續，使不知情之地政人員登載於職務上
    所掌管之土地登記簿之公文書上，足以生損害於徐松習、乙
    ○○，及地政機關對於管理地籍管理之正確性。嗣因90年4
    月初某日乙○○收受由臺中縣稅捐稽徵處所寄發系爭房地之
    房屋稅繳款通知書，發現房屋稅納稅義務人已由徐松習變更
    為丙○○，經向徐松習查詢始獲上情，因認被告涉犯刑法第
    210條之偽造私文書罪、刑法第214條之使公務員登載不實罪
    ，及刑法第339條第1項之詐欺取財罪嫌云云。
二、按犯罪事實應依證據認定之，無證據不得認定犯罪事實，刑
    事訴訟法第1547條第2項定有明文；又不能證明被告犯罪或
    其行為不罰者，應諭知無罪之判決，復為同法第301條第1項
    所明定。又告訴人之告訴，係以使被告受刑事訴追為目的，
    是其陳述是否與事實相符，仍應調查其他證據以資審認，最
    高法院著有52年台上字第1300號判例可資參照。本件公訴意
    旨認被告涉犯上揭偽造私文書、使公務員登載不實、詐欺取
    財等罪嫌，無非以被告之辯解業為告訴人徐松習所否認，而
    告訴人並稱被告所匯入之3百萬元，僅係過戶同地段168-3、
    169-2、169-4地號土地等三筆土地，並不包括系爭房地之過
    戶等情。且以告訴人收受被告與乙○○之匯款後，即委託代
    書郭雨村於同日（即89年6月12日）將上揭土地過戶予丙○
    ○及乙○○（起訴書誤載為徐松習）名下，而系爭房地過戶
    給被告之日期為89年10月11日，係在事隔四月之後，況依系
    爭房地之價值計算，亦違反遺產公平分配原則。又由被告在
    警訊中之供述，郭雨村早已告知系爭房地無法分割，而認徐
    松習本來就是要將系爭房地平分給被告及乙○○（起訴書誤
    載為徐松習）。再乙○○住處出入需經過上開農地，被告在
    法律上並非徐松習之子，已過繼給徐松習之兄徐松本為養子
    ，乙○○為徐松習之長子，徐松習絕無獨厚被告之理。被告
    與王朝巽前往徐松習之住處，徐松習一直堅稱當時有向王朝
    巽表示系爭房地分割時，要以水溝為界，分割給被告等情，
    亦據被告之母徐詹阿典供述屬實。徐松習就其名下所有之不
    動產，辦理買賣過戶、抵押借貸等，均委託郭雨村辦理，實
    不必另換代書王朝巽單獨辦理不動產過戶等為其論據。
三、訊之上訴人即被告丙○○固坦承有於上揭時地，委由代書王
    朝巽辦理系爭房地所有權移轉登記等情無訛，然堅決否認有
    何公訴意旨所指上開犯行，辯稱：「實際上是我用4百50萬
    元向徐松習買的，當初我們這樣協議，但是徐松習卻說我是
    以3百萬元買三筆農地，事實上我請王代書辦理時，也有寫
    一份協議書。如果我要偽造文書，就不用支付4百50萬元的
    錢以及房屋裝潢費，不用那麼大費周章，而且土地我們有寫
    協議書，讓乙○○可以出入等語。
四、經查本件告訴人雖指稱其係欲將名下之不動產即系爭房地分
    配予乙○○及被告二人，並指稱被告係對其謊稱找王朝巽有
    辦法將系爭房地理分割，始依其二人之指示將身分證、所有
    權狀、印鑑章等文件，交由王朝巽欲辦理農地分割，並有告
    訴人之配偶詹阿典目睹云云（詳見告訴狀）。惟質之證人徐
    詹阿典於警訊時卻陳稱：「丙○○有帶代書王朝巽代書至我
    住處，我有聽到徐松習向王代書說農地及農舍要分割之事，
    其餘我不清楚」等語（見發查卷第7頁反面）；嗣於偵查中
    復證稱：「（問：王朝巽去過你家否？）有。說要分割的事
    ，之後我便未留在那」等語（見偵查卷第81頁）；再於原審
    證稱：「（問：代書如何處理系爭土地？）我不知道」等語
    （見原審卷第44頁）。可見徐詹阿典對於代書王朝巽前往其
    住處當時洽談之細節，並不知悉，更難認其確有親眼目睹告
    訴人將相關文件交予代書王朝巽辦理分割之情，是告訴人所
    指詹阿典目睹云云，是否可採，已有可疑。至證人郭雨村於
    偵查中之證言僅能證明其曾告知徐松習，系爭農地不能分割
    ，且依其證稱：「徐松習在89年1月之前，他告訴我……之
    後的事我不清楚，徐松習本來農舍就是要給丙○○」等情（
    見偵字第13214號卷第114頁）。可見告訴人之原意，即係將
    系爭農舍給被告。證人郭雨村嗣後改稱，告訴人過戶的範圍
    僅限於農舍及坐落之基地及周邊農地分給被告，系爭農地分
    成二分云云，應係礙於其原為徐松習之代書，與徐松習有深
    厚之情誼，難免為配合徐松習之說詞，而為附和之詞，亦難
    遽採。更不得以其所為系爭房地不能分割之證言，遽爾臆測
    謂被告所辦理之所有權移轉登記，係出於詐術或偽造私文書
    等方式而為。至於證人乙○○，就本件房地之分割或移轉，
    其最終結果顯然與被告有嚴重利益衝突，其所為之證言，更
    難免偏頗之虞，而難遽採。從而以上三證人之證言，均不足
    為被告不利之證明。
五、次查告訴人於本件系爭房地移轉前，即曾有多次土地買賣、
    贈與過戶移轉登記等經驗，對於過戶登記所需具備之書件，
    當不陌生，豈有不知印鑑證明書係作為土地、房屋所有權移
    轉登記不可或缺文書之可能。且依卷附之各次所有權移轉登
    記之書件，均無由其親自簽名之情形，自難僅憑本件所有權
    移轉登記書件，無告訴人之簽名，即遽謂並非真正者。而告
    訴人並不否認本件移轉所使用印鑑章及印鑑證明之真正，觀
    之本件印鑑證明書之發給日期係89年4月25日（見發查卷第2
    0頁），其日期均在告訴人所稱：「89年10月初，被告及王
    朝巽向其誑稱可辦理分割」之前，顯非告訴人將其印鑑章交
    給王朝巽代書後始申請者。再將該印鑑證明日期與卷附之他
    次所有權移轉登記書件比對結果，與告訴人於89年6月12日
    ，申請將103、104地號二筆土地，以贈與為原因移轉登記予
    乙○○時，所附之印鑑證明日期完全相同（均為89年4月25
    日，見原審卷(一)第201頁）。可見本件若非經告訴人同意將
    系爭房地過戶予被告，被告根本不可能取得告訴人之前已經
    申請取得之印鑑證明。而告訴人前將196-2、196-4地號土地
    移轉登記予徐惠蘭時，係以徐惠蘭為農業用地農業使用證明
    書（用以向稅捐機關申請免繳土地增值稅）之申請人（見本
    院上訴卷(二)第57頁），告訴人另將168-3地號土地移轉登記
    予被告時，係以被告為農業用地農業使用證明書之申請人（
    見本院上訴卷(二)第70頁），該證明書核前之會勘時，均由告
    訴人到場實際指界確認土地範圍（見同上卷第62、75頁），
    此二次之土地所有權移轉登記，確係經告訴人所同意者，並
    為告訴人所不否認。至本件卷附系爭房地有權移轉登記資料
    ，其中之臺中縣東勢鎮公所農業用地作農業使用證明書，核
    發日期字號為89年9月29日東鎮農字第19603號，申請人亦為
    被告，其上加蓋章戳註明：「本證明書限於辦理農地所有權
    移轉登記用」（見發查卷第18頁反面），且在臺中縣東勢鎮
    公所在核發該證明書前進行會勘時，告訴人亦曾到場指界確
    認定土地範圍，而在會勘紀錄表上親自簽名（見本院上訴卷
    (一)第114頁），核與前開經被告同意移轉登記予徐惠蘭及被
    告之案件，並無不同。由是益足證本件系爭房地之移轉登記
    ，告訴人應有所同意，否則其焉有可能仍到場指界、簽章確
    認？
六、另按89年10月11日被告與告訴人書立之協議書（上有其二人
    之印章）記載：「茲因丙○○（以下簡稱甲方）及徐松習（
    以下簡稱乙方）就農舍及農地買賣及部份農地分管分割事宜
    ，協議如左：一、甲方向乙方承買農地（座落台中縣東勢鎮
    ○○段中嵙小段161地號）一筆，面積2500平方公尺，及農
    地上農舍（建號為348號，門牌為東勢鎮○○街中山巷25之8
    號）一棟，乙方願意出具過戶資料向地政事務所辦理所有權
    移轉登記。二、因農地後方有乙○○住房出入，甲、乙雙方
    協議在農舍及整筆土地過戶後，甲方願意就農舍旁以水溝為
    界（如後之附圖）分出部份農地，甲其出入，待日後法令許
    可，再分割予乙○○。……」（見本院上訴卷(二)第76、77頁
    ），其製作日期與本件系爭房地移轉時間相當。證人即乙○
    ○之配偶陳珠於92年3月10日偵查中證稱：「我之前確實
    有打過電話給王朝巽，他說他有寫二份協議書，我爸爸（指
    徐松習）以水溝為界分割，土地給乙○○，房子給丙○○，
    他協議書都交給丙○○，之後我媽媽問丙○○，丙○○說撕
    掉了」等語（見偵查卷第116頁）；雖其證稱係分割，然就
    其所證述之情節，適可證明確有該協議書之存在，則依協議
    書之內容，亦足認定告訴人確有將本件系爭房地移轉登記予
    被告之意思。又依告訴人於92年7月10日在原審之陳述（見
    原審卷(二)第38頁），可知88年至89年間曾經召開家庭會議，
    並達成如辯護人於92年4月30日向原審提出之答辯狀附表二
    之內容（按該內容由辯護人及被告整理）。告訴人另稱不記
    得其中部分之內容云云，無非係避重就輕之詞，不足憑採。
    再依卷附由告訴人為聲請人之聲請調解書，記載：「茲因丙
    ○○（以下簡稱甲方）於89年10月11日向徐松習『購買』座
    落於東勢鎮○○段中科小段161地號，係特定農業區，因土
    地法規之規定無法分割……」等語（見原審卷(一)第65頁）；
    嗣後增列乙○○為聲請人之聲請調解書，始改為：「本人（
    徐松習）位於中嵙小段161號土地，去年春徵得倆子同意及
    妻舅見證下，分予倆子，唯因法規無法分割，而無法辦理產
    權登記」云云（見原審卷(二)第66頁）。證人乙○○於原審並
    不否認是其父親要調解的，被告都不出面。稿子是其擬的，
    經過其父親簽名等情（見原審卷(二)第39頁）。綜觀上開協議
    書與告訴人聲請調解書之內容相符，更與被告與告訴人及乙
    ○○在民事訴訟程序之和解內容大體一致，無重大歧異。足
    見被告自始即無隱瞞或施用詐術而偽造移轉所有權登記等資
    料。
七、綜上所述證據，本件系爭房地之所有權移轉登記，在事前既
    已得告訴人之同意而為，不論其登記之真正原因如何，事後
    發生何種爭執，究與偽造私文書、詐欺取財、使公務員登載
    不實情形不相侔，自難以各該罪責相繩。此外，並查無其他
    任何積極證據足以證明被告等有公訴意旨所指之犯行，即無
    法證明被告等犯罪，原審未察，遽予論罪科刑，自有未合。
    被告上訴意旨執此指摘原判決不當，即有理由，應由本院將
    原判決關於被告部分撤銷改判，而改為被告無罪之判決。
據上論斷，應依刑事訴訟法第369條第1項前段、第364條、第301
條第1項，判決如主文。
本案經檢察官甲○○到庭執行職務。
中    華    民    國    99    年    2     月    25    日
            刑事第六庭  審判長法  官  李  文  雄
                              法  官  陳  如  玲
                              法  官  邱  顯  祥
上列正本證明與原本無異。
如不服本判決應於收受送達後十日內向本院提出上訴書狀，其未
敘述上訴之理由者並得於提起上訴後十日內向本院補提理由書（
均須按他造當事人之人數附繕本）「切勿逕送上級法院」。
                              書記官  許  美  惠
中    華    民    國    99    年     2    月    25    日

司法院資訊處製作；財團法人民間司法改革基金會備份。
